臺灣新北地方法院民事判決
110年度簡上字第299號
上  訴  人  黃尹瑩
訴訟代理人  張彤安


被  上訴人  林美月
訴訟代理人  丁璽允
上列當事人間請求修復漏水等事件，上訴人對於中華民國110年5
月31日本院板橋簡易庭109年度板建簡字第40號第一審判決提起
上訴，經本院於111年9月5日言詞辯論終結，判決如下：    
    主  文
原判決主文第二項關於命上訴人給付被上訴人逾新臺幣79,127元
，及該部分假執行之宣告暨訴訟費用負擔之裁判均廢棄。
上開廢棄部分，被上訴人在第一審之訴駁回。
其餘上訴駁回。
廢棄部分之第一審訴訟費用，由被上訴人負擔；第二審訴訟費用，由被上訴人負擔百分之11，餘由上訴人負擔。
　　事實及理由
一、被上訴人主張：被上訴人係門牌號碼新北市○○區○○路000號4
    樓房屋（下稱系爭4樓房屋）所有權人，上訴人係門牌號碼
    新北市○○區○○路000號5樓房屋（下稱系爭5樓房屋）所有權
    人。被上訴人所有之系爭4樓房屋客廳及臥室天花板與上訴
    人所有之系爭5樓房屋浴廁位置相鄰，因系爭5樓房屋浴廁防
    水失敗產生漏水，進而造成系爭4樓房屋客廳及臥室天花板
    、牆面亦產生漏水現象。經被上訴人多次向上訴人反應上情
    ，上訴人仍未就上開漏水狀況完成改善。爰依民法第767條
    第1項中段規定、第184條第1項前段侵權行為法律關係提起
    本件訴訟。請求上訴人應將系爭5樓房屋，依財團法人新北
    市土木技師公會鑑定報告書(下稱系爭鑑定報告)即附表一所
    示之修繕方法、項目及費用，修復至不漏水狀態，並應給付
    被上訴人系爭4樓房屋損害修復費用新臺幣(下同)99,645元
    。
二、上訴人則以：被上訴人主張系爭4樓房屋自民國109年1月12
    日起即滴水不止，應該是系爭5樓房屋一直放水始可能發生
    此情形，並非系爭5樓房屋浴廁防水失敗所導致，何況上訴
    人之系爭5樓房屋浴廁之浴缸根本未使用、亦未放水，本件
    被上訴人之系爭4樓房屋客廳、和室漏水應與上訴人之系爭5
    樓房屋浴室、浴缸底層防水失敗無關；縱認有關，關聯程度
    亦不明確，因被上訴人之系爭4樓房屋臥室漏水先發生，其
    臥室天花板水流無處宣洩，水流流過客廳、和室天花板才導
    致漏水。再者，系爭鑑定報告所列損害修復費用是包括系爭
    4樓房屋客廳及臥室，但臥室部分之漏水與系爭5樓房屋無因
    果關係，此部分損害修復費用應該扣除。此外，被上訴人自
    109年1月起反映其臥室漏水、5樓熱水管破裂，完全未提到
    其客廳、和室漏水，上訴人也已針對被上訴人反應找廠商進
    行檢修等語，資為抗辯。
三、原審為被上訴人全部勝訴之判決，即判決上訴人應依附表一
    所記載之修復方法、修復項目及修復費用，將上訴人所有之
    系爭5樓房屋修復至不漏水之狀態。上訴人應給付被上訴人9
    9,645元，且依職權宣告得假執行。上訴人不服提起上訴，
    其上訴聲明為：(一)原判決廢棄。(二)被上訴人於第一審之
    訴駁回。被上訴人則答辯聲明：上訴駁回。
四、本院之判斷：
(一)被上訴人為系爭4 樓房屋之所有權人，而上訴人為系爭5 樓
    房屋之所有權人，有系爭4樓、5樓房屋之建物登記第一類謄
    本在卷足憑(原審卷第73、75頁)，堪以認定。
(二)被上訴人主張系爭4樓房屋客廳及臥室天花板、牆面漏水，
    為上訴人系爭5樓房屋浴廁防水失敗產生漏水所造成等語，
    為上訴人所否認，並以前詞置辯。經查：
  1.被上訴人主張系爭4樓房屋有漏水情形，且為系爭5樓房屋浴
    廁防水失敗產生漏水所造成等情，業據其提出系爭4樓房屋
    照片、估價單為憑(原審卷第25-59頁)。而經原審囑託社團
    法人新北市土木技師公會進行鑑定結果略以：
  ⑴關於系爭4樓房屋有無漏水情形：目視系爭4樓房屋，客廳、
    臥室天花板等位置，確實有油漆剝落、水漬等現象，符合混
    凝土滲漏水特徵。另透過比對系爭4樓房屋之隨機取樣混凝
    土濕度、被上訴人所指疑似滲漏水區域混凝土濕度(客廳位
    置1-3處、主臥室位置4-6處)及相關儀器數據，結果顯示客
    廳範圍之混凝土濕度於蓄水試驗後，明顯高於隨機取樣者，
    研判上開區域確實有滲漏水現象。另臥室範圍，天花板有明
    顯裂縫，目視現場有注射發泡劑痕跡，惟試驗前後混凝土濕
    度變化不大，研判應於發泡劑高壓注射後已無明顯漏水現象
    。
  ⑵關於系爭4樓房屋漏水位置及漏水原因：會勘日於系爭5樓房
    屋浴室之浴缸蓄水測試，以混凝土濕度計及紅外線熱影像儀
    檢測，結果於系爭4樓房屋客廳位置1-3點位，蓄水後混凝土
    濕度計量測數值及熱影像移設溫度皆有變化，研判系爭4樓
    房屋「客廳」之漏水現象與系爭5樓房屋浴室浴缸底層防水
    失敗有關。又透過工程學理及鑑定技師專業判斷，現場目視
    檢視油漆斑駁處，混凝土結構多半已有微小裂縫發生，對整
    體結構安全不會有立即性危險，但於裂縫周遭若有水經過，
    外水會藉由這微小裂縫滲入系爭4樓房屋。至於系爭4樓房屋
    漏水是否係因系爭5樓房屋熱水管破裂滲水或相關設施疏於
    修繕所致乙節，會勘時於系爭5樓房屋冷、熱水管以1小時壓
    力試水試驗後，目視無發現明顯滲水痕跡，另透過儀器檢測
    亦無明顯數值變化，故研判系爭5樓房屋冷、熱水管滲漏現
    象，應與系爭4樓房屋滲漏水無明顯關係、系爭5樓房屋廚房
    流理臺滲漏水亦與系爭4樓房屋漏水無關。
  ⑶關於系爭5樓房屋如有疏於修繕而漏水，修復漏水之方法、項
    目及費用：經現場勘查及測試結果顯示，系爭4樓房屋「客
    廳」部分漏水與系爭5樓房屋浴廁防水失敗有關。另「臥室
    」部分，經冷熱水管測試及蓄水測試皆無法對應其滲漏之因
    果關係，故本報告僅針對系爭5樓房屋浴廁防水修繕施工費
    用進行估算。建議使用防水膜工法施工，如PVC （聚氯乙烯
    ）防水膜或EP（聚乙烯丙綸）防水膜；其中EP防水膜工法介
    紹，另詳報告書附件六，防水膜需經防水品質測試，且於施
    工後需進行72小時漏水檢測，確認無滲漏後，方可將磁磚復
    原。倘以EP防水膜施工為例，其修繕方式與流程，簡要概述
    如下：①將浴室地板全面拆除，另於牆面拆一片瓷磚。②將浴
    室馬桶及浴缸拆除，於其周邊混凝土樓板進行高壓灌注，填
    充樓板混凝土之微小裂縫，並進行結構補強。③進行EP防水
    膜施工。④施工完成後，將浴廁範圍蓄水，浸置72小時以上
    ，確認無滲漏後，始可進行磁磚復原作業。以上約計8萬3,5
    69元（詳如附表一所示）。
  ⑷關於系爭4樓房屋因漏水所受損害之修復方法、項目及費用：
    系爭4 樓房屋「客廳」部分漏水與系爭5樓房屋浴廁防水失
    敗有關：另「臥室」部分，透過被上訴人提供之佐證書面資
    料(如報告書附件五)、會勘檢測及經驗判斷，臥室天花板及
    牆面有混凝土滲水特徵，檢測其混凝土濕度較非滲漏水區域
    高，研判該區域屬因漏水所受損害範圍，故本報告針對系爭
    4樓房屋客廳及臥室範圍，進行漏水損害修復施工費用估算
    ，修復費用約9萬9,645元（詳如附表二所示），有系爭鑑定
    報告可參(見系爭鑑定報告第8-14頁)
  2.據此足認被上訴人之系爭4樓房屋「客廳」、「臥室」有漏
    水之情形，且「客廳」漏水與上訴人之系爭5樓房屋浴廁防
    水失敗有關。則上訴人以前詞否認系爭4樓房屋「客廳」漏
    水與系爭5樓房屋有關，即非可採。至系爭鑑定報告雖記載
    「臥室」區域屬因漏水所受損害範圍，然該部分漏水既經鑑
    定技師以冷熱水管測試及蓄水測試皆無法對應其滲漏之因果
    關係，即難認定與上訴人之系爭5樓房屋浴廁防水失敗有關
    。是被上訴人主張系爭4樓房屋「臥室」漏水亦與系爭5樓房
    屋有關，難認有據。
(三)按所有權人對於妨害其所有權者，得請求除去之，民法第76
    7條第1項中段定有明文。本件被上訴人所有之系爭4樓房屋
    「客廳」確有漏水情形，且此部分漏水原因肇因於上訴人所
    有之系爭4樓房屋浴廁防水失敗，業經本院認定如前，依上
    開規定，被上訴人請求上訴人將系爭5樓房屋依附表一所之
    修復方法、項目及費用，修復至不漏水狀態，自屬有據。

(四)按因故意或過失，不法侵害他人之權利者，負損害賠償責任
    ，民法第184條第1項前段定有明文。又按負損害賠償責任者
    ，除法律另有規定或契約另有訂定外，應回復他方損害發生
    前之原狀；第一項情形，債權人得請求支付回復原狀所必要
    之費用，以代回復原狀；損害賠償，除法律另有規定或契約
    另有訂定外，應以填補債權人所受損害及所失利益為限，民
    法第213條第1、3 項、第216 條第1 項分別定有明文。本件
    被上訴人所有之系爭4樓房屋「客廳」確有漏水情形，且此
    部分漏水肇因於上訴人所有之系爭5樓房屋浴廁防水失敗，
    已如前述，依前開規定，被上訴人請求上訴人就系爭4樓房
    屋「客廳」漏水損害部分，負損害賠償責任，亦屬有據。至
    其請求上訴人就系爭房屋4樓「臥室」漏水損害部分負損害
    賠償責任，因此部分損害難認與上訴人之系爭5樓房屋有關
    ，不應准許。又查，系爭4樓房屋「客廳」及「臥室」漏水
    損害之必要修復費用合計99,645元，其修復方法、項目及費
    用如附表二所示，有系爭鑑定報告、社團法人新北市土木技
    師公會110年12月2日函可參(見系爭鑑定報告第12、14頁，
    本院卷第87頁)，而參考附表二所示系爭4樓房屋「客廳」、
    「臥室」之修繕面積、施工項目、稅金、利潤及管理費及其
    金額計算，系爭4樓房屋「客廳」漏水損害之必要修復費用
    至少為79,127元(計算式詳如附表三所示)。從而，被上訴人
    請求上訴人給付系爭4樓房屋修復費用79,127元，核屬有據
    ，逾此範圍之請求，難認有據。
五、綜上所述，被上訴人依民法第767 條第1 項中段、第184 條
    第1 項前段規定，請求上訴人應將系爭5 樓房屋依附表一所
    示之修復方法、項目及費用予以修復至不漏水之狀態，並請
    求上訴人給付79,127元，為有理由，應予准許；逾此範圍之
    請求，為無理由，應予駁回。從而，原審就超過上開應予准
    許部分即命上訴人給付被上訴人逾79,127元部分，為上訴人
    敗訴之判決，自有未洽，上訴意旨指摘原判決此部分不當，
    求予廢棄改判，為有理由，爰由本院廢棄改判如主文第二項
    所示。至於上開應准許部分，原審為上訴人敗訴之判決，並
    無不合。上訴人仍執陳詞，指摘原判決此部分不當，求予廢
    棄改判，為無理由，應駁回其上訴。
六、本件事證已臻明確，兩造其餘攻擊、防禦方法及所提之證據
    ，經本院審酌後認對判決結果不生影響，爰不一一論述，附
    此敘明。
七、本件上訴為一部有理由、一部無理由，依民事訴訟法第436
    條之1第3項、第449條第1項、第450條，第79條，判決如主
    文。　
中　　華　　民　　國　　111 　年　　10　　月　　17　　日
　　              民事第四庭  審判長法　官  張筱琪
                                    法　官　古秋菊
                                    法　官　許品逸
以上正本係照原本作成。
本判決不得上訴。
中　　華　　民　　國　　111 　年　　10　　月　　19　　日
                                    書記官  邱雅珍
                                                        附表一：
系爭5 樓房屋浴廁防水修繕工程：
 項目 單位 數量 單價 金額 說明 1 磁磚敲除、浴缸拆除及馬桶拆卸 工 2 2,500元 5,000元  2 原裝修拆除(含清運) 式 1 18,000元 18,000元  3 水電管線調整修復 工 1 2,500元 2,500元  4 冷熱水管安裝配置(含測試） 式 1 6,000元 6,000元  5 1:3水泥砂漿粉刷 平方公尺 2.925 360元 1,053元  6 水泥砂漿施工 工  1 2,500元 2,500元  7 防水膜施工(含測試） 式  1 20,000元 20,000元  8 地坪鋪磁磚(30*30) 平方公尺 2.925 1,300元 3,803元  9 磁磚施工（含抹縫） 工 1 2,500元 2,500元  10 排水管路結構補強 式 1 5,500元 5,500元              直 接 工 程 費     66,856  11  稅金    6,685元 直接工程費用xl0% 12  利潤及管理費    10,028元 直接工程費用xl5%   總計    83,569元  

附表二：
系爭4 樓房屋漏水損害修繕工程：
一、客廳及臥室修繕面積計算式：
  1.客廳木作天花板面積＝5.25m×4.25m＝22.3125㎡
  2.客廳油漆天花板面積＝1.2m×2.45m＝2.94㎡
  3.臥室油漆天花板面積＝2.7m×4m＝10.8㎡
  4.臥室油漆牆面面積＝(1+4)m×2.9m＝14.5㎡
二、粉刷及油漆工項數量計算式：22.3㎡＋2.94㎡＋10.8㎡＋14.5㎡＝50
    .54㎡
 項目 單位 數量 單價 金額 說明 1 原裝修拆除(含清運，燈具保留） 式 1 18,000元 18,000元  2 壁癌處理 式 1 6,000元 6,000元  3 1:3水泥砂漿粉刷 平方公尺 50.54 360元 18,194元  4 水泥砂漿施工 工  1 2,500元 2,500元  5 平頂及牆刷水泥漆(一底二度） 平方公尺 50.54 190元 9,603元  6 天花板及牆面油漆工 工 2 2,500元 5,000元  7 木作天花板 平方公尺 22.4 800元 17,920元  8 天花板燈光安配 工 1 2,500元 2,500元              直 接 工 程 費     79,717  9  稅金    7,971元 直接工程費用xl0% 10  利潤及管理費    11,957元 直接工程費用xl5%   總計    99,645元  

附表三：
系爭4樓房屋「客廳」漏水損害之必要修復費用計算如下：
1.原裝修拆除至少1式18,000元＋壁癌處理至少1式6,000元＋(1:3
水泥砂漿粉刷18,194元×｛22.3㎡＋2.94㎡｝/50.54㎡）＋水泥砂漿施工
至少1工2,500元＋(平頂及牆刷水泥漆9,603元×｛22.3㎡＋2.94㎡｝/50
.54㎡)＋天花板及牆面油漆工至少1工2,500元＋木作天花板17,920
元＋天花板燈光安配至少1工2,500元＝直接工程費63,302元【小數
點以下四捨五入，下同】
2.直接工程費63,302元×10%＝稅金6,330元
3.直接工程費63,302元×15%＝利潤及管理費9,495元
4.直接工程費63,302元＋稅金6,330元＋利潤及管理費9,495元＝合
  計79,127元。